【裁判字號】    94,再,3
【裁判日期】    950822
【裁判案由】    損害賠償
【裁判全文】
臺灣高雄地方法院民事判決                 94年度再字第3號
再審原告    甲○○
訴訟代理人  林敏澤律師
複代理人    黃麗潔律師
            盧惠珍律師
再審被告    丁○○
                      City.
            丙○○
                      CA  9.
上列當事人間請求損害賠償事件，再審原告對於中華民國93年7
月26日本院93年度訴更(一)字第4 號確定判決提起再審之訴，本院
判決如下：
    主      文
本院九十三年度訴更(一)字第四號確定判決廢棄。
再審被告之訴及其假執行之聲請均駁回。
再審及再審前之第一審訴訟費用，由再審被告負擔。
    事實及理由
一、本件再審被告經合法通知，無正當理由未於最後言詞辯論期
    日到場，核無民事訴訟法第386 條各款所列情形，爰依再審
    原告聲請，由其一造辯論而為判決。
二、再審被告於本院92年度訴字第3076號損害賠償事件起訴主張
    ：再審原告未經伊等之授權，於民國88年10月25日用伊等
    之印鑑章，而將伊等所有如附表一所示之定期存單辦理提前
    解約而計領得新台幣（下同）1,920,000 元款項（再審被告
    陸建褔、丙○○名下各500,000 元、1,420,000 元），再審
    原告並將其中600,000 元匯至其設於彰化商業銀行鹽埕分行
    之帳戶內而顯已侵害伊等之權利，並因此受有該金額之利益
    ，為此爰侵權行為及不當得利之法律關係提起本訴，並聲明
    請求判決：再審原告應給付再審被告陸建褔、丙○○各500,
    000 元、1,420,000 元，及均起訴狀繕本送達翌日起至清償
    日止按年息5%計算之利息，並願供擔保請准宣告假執行。
三、再審原告於前訴訟程序未於言詞辯論期日到場，亦未提出書
    狀作何聲明及陳述，而本件原審對於再審被告之請求乃判決
    全部勝訴，再審原告當時未提出上訴。
四、再審意旨略以：再審被告於前訴即鈞院93年度訴更(一)字第4
    號損害賠償事件中指控再審原告盜領其等名下如附表一所示
    之定期存單存款而應負損害賠償責任，嗣經鈞院以一造辯論
    判決之方式判令再審原告應分別給付再審被告陸建褔、丙○
    ○500,000 元、1,420,000 元及其法定遲延利息並經確定在
    案，惟再審被告所主張之盜領存款部分業經台灣高雄地方法
    院檢察署88年度偵字第28234 號、90年度偵續字第70號竊盜
    等案件查明該定期存款為兩造父親即訴外人陸雲江生前為節
    稅而借用再審被告名義寄存，實已為其父贈與再審原告之母
    即訴外人楊阿蘭以為日後生活之資，再審原告乃應真正所有
    人即訴外人楊阿蘭之指示提領並無盜領之故意而為不起訴處
    分確定在案，是再審原告實無侵權或不當得利之行為而應負
    何損害賠償責任可言，然再審被告雖於前開刑案偵查當時即
    已知悉再審原告長年住居美國，亦曾於該刑事告訴案之訴訟
    文書上記載以再審原告之同胞兄長即訴外人陸銚泓（原名陸
    建璋）位於高雄市○○○路187 號之住所為再審原告之聯絡
    處所（再審被告於前訴之訴訟代理人即訴外人乙○○亦同居
    於上址），復於鈞院91年度訴字第127 號分割共有物事件中
    之準備書狀自陳再審原告在美國之住址為2421 Hagen Drive
    Alhambra,CA91803.U.S.A（再審原告嗣雖搬離該址，然於搬
    遷時已向當地郵局申請將信件轉寄至現址），其等明知亦可
    查知再審原告之應受送達處所，竟仍於前訴故指再審原告所
    在不明，致再審原告因未收受法院送達之文書無法提出有利
    之抗辯乃遭一造辯論敗訴判決之不利益，此顯已有民事訴訟
    法第496 條第1 項第6 款之再審事由，且前訴原係經鈞院92
    年度訴字第3076號民事裁定駁回再審被告之訴，嗣經台灣高
    等法院高雄分院93年度抗字第92號裁定廢棄發回更審，惟前
    開廢棄發回之裁定係以寄存送達之方式寄送再審原告，然再
    審原告斯時已未住居台灣，該廢棄發回之裁定送達並不合法
    ，前訴竟另為判決，亦已違反民事訴訟法第239 、231 條之
    規定而有適用法規錯誤之再審事由，又再審被告丙○○於前
    訴委託訴外人乙○○為訴訟代理人，惟其出具之授權書委任
    代理期間為88年9 月30日至91年9 月30日止，而訴外人乙○
    ○係於92年11月12日始代理提起前訴，其起訴當時顯未經合
    法代理，亦有民事訴訟法第496 條第1 項第5 款之再審事由
    ，而再審原告係嗣因名下財產遭再審被告聲請強制執行，經
    委託訴外人羅莎淇於94年5 月24日聲請閱覽執行案卷始得知
    有前訴民事判決之存在，訴外人羅莎淇並於同年6 月15日閱
    得前訴卷宗乃知有前開再審事由，為此爰依民事訴訟法第49
    6 條第1 項第1 、5 、6 款之規定提起再審之訴，並聲明求
    為判決：鈞院93年度訴更(一)字第4 號之確定判決廢棄，並駁
    回再審被告在前審之訴及其假執行之聲請。
五、再審被告未於言詞辯論期日到場，亦未提出書狀為何聲明或
    陳述。
六、原確定判決是否有再審事由而應再開再審程序：
  (1)、按「再審之訴，應於三十日之不變期間內提起。前項期間
      ，自判決確定時起算，判決於送達前確定者，自送達時起
      算；其再審之理由發生或知悉在後者，均自知悉時起算。
      但自判決確定後已逾五年者，不得提起。以第四百九十六
      條第一項第五款、第六款或第十二款情形為再審之理由者
      ，不適用前項但書之規定。」，民事訴訟法第500 條定有
      明文。本件前訴即本院93年度訴更(一)字第4 號民事判決係
      以國內公示送達而為一造辯論判決後，再經職權公示送達
      判決之方式而告確定，嗣經再審被告持以聲請本院93年度
      執字第48658 號強制執行查封拍賣再審被告名下不動產，
      經再審原告委任訴外人羅莎淇於94年5 月24日閱覽執行案
      卷，並於同年6 月15日閱得前訴卷宗而於同年6 月23日提
      起本件再審之訴乙節，此經本院調閱前開執行案卷及前訴
      卷宗查閱無訛，並有聲請再審狀附卷可稽，是再審原告於
      前訴既因未能送達而經公示送達後為一造辯論判決，其主
      張係於閱覽前開執行及民事案卷後始知悉本件再審事由尚
      非無據，則其於知悉再審理由後30日之不變期間內提起本
      件再審之訴，於法自無不合，合先敘明。
  (2)、次按「裁定經宣示後，為該裁定之法院、審判長、受命法
      官或受託法官受其羈束；不宣示者，經公告或送達後受其
      羈束。」，民事訴訟法第238 條前段定有明文。本件再審
      原告固主張台灣高等法院高雄分院93年度抗字第92號裁定
      廢棄本院92年度訴字第3076號民事裁定而將本件發回更審
      ，惟其送達並不合法，前訴據此未確定之裁定另為判決有
      違裁定羈束力之規定云云，惟查，前開93年度抗字第92號
      裁定業於93年3 月9 日公告在案，此有主文公告乙紙附於
      前開93年度抗字第92號卷宗可稽，是依前揭法條之規定，
      該廢棄發回之裁定於公告當時即已合法生效，該裁定送達
      與否僅係影響其再抗告時間起算時點，並不影響已因公告
      而生效之裁定，前訴據此而為判決並無違反裁定羈束力可
      言，亦不因之成為無效之判決，再審原告上開主張並無理
      由。
  (3)、末按「有下列各款情形之一者，得以再審之訴對於確定終
      局判決聲明不服。…六、當事人知他造之住居所，指為所
      在不明而與涉訟者。」，民事訴訟法第496 條第1 項第6
      款前段定有明文。本件再審被告前對再審原告及再審原告
      之母即訴外人楊阿蘭提出前開刑事竊盜告訴案，其等於該
      案告訴狀中即載明「四、又查，被告甲○○雖係陸雲江之
      子，惟亦長年居住國外…」（見該案88年11月17日告訴狀
      ），而該案偵查期間，再審原告亦曾因為取得美國公民資
      格無法回國應訊乃二次具狀向該案承辦檢察官請假（見88
      年度偵字第28234 號卷第136 、174 頁），再審原告該案
      之辯護人並於89年7 月6 日偵訊庭期中再次陳明再審原告
      人在美國乙情（見前開偵查卷第151 頁），且再審被告嗣
      對前開刑事告訴案提起再議時乃將再審原告住址均改列以
      再審原告之兄即訴外人陸銚泓之住所高雄市○○○路187
      號為聯絡處所（見90年度偵續字第70號卷聲請再議狀及補
      充告訴理由狀），又再審原告於該案發回續行偵查之90年
      5 月14日偵查庭時亦供稱「我長年在美國已19年，只是我
      父親過世前三天回來…」等語（見90年度偵續字第70號卷
      第66頁），另再審被告與訴外人乙○○、陸楊舜華嗣於91
      年間對再審原告及訴外人陸銚泓提出本院91年度家訴字第
      127 號分割共有物之訴訟中，亦自行提具相關資料說明書
      載明「三、陸雲江在世時，聽信楊阿蘭之言，為求節稅目
      的，遂以與其沒有婚姻關係的楊阿蘭和在美國的甲○○名
      義…五、早年，甲○○前往美國時，楊阿蘭就處心積慮要
      陸雲江為其子在美國購置不動產。…該不動產之地址：24
      21 Hagen Drive Alhambra,CA91803.U.S.A 」等語（見91
      年度雄家調字第28號卷第31、32頁），此經本院調閱前開
      刑事偵查案卷、民事分割共有物卷宗核閱屬實，且再審原
      告於91年8 月12日出境後即未再入境，此亦有入出境查詢
      結果表在卷可稽（見本卷第169 頁），是再審被告於92年
      間提起前訴之時既已知悉再審原告長年住居於美國，且知
      悉再審原告於美國所有不動產之住址，並得以寄送訴外人
      陸銚泓之住所為通知再審原告之方式，再審原告之應受送
      達處所對其而言並非不明，則其等於前訴中自應依法陳報
      本院再審原告之送達處所以為送達，惟再審被告竟故意隱
      匿其等知悉再審原告美國住所及再審原告實已未住居國內
      之事實，致原審乃以國內公示送達之方式使再審原告無從
      得知前訴而經一造辯論判決由之取得勝訴判決，此顯有前
      揭法條所示之再審事由，則再審原告執此而提起本件再審
      之訴求予廢棄，為有理由，應予准許，爰諭知如主文第1
      項所示，並由本院就本院93年度訴更(一)字第4 號之前訴為
      再開及續行其訴訟程序而再為裁判。
七、本件再審原告固有辦理提前解約而領取如附表一所示之定期
    存單款項，並將其中600,000 元匯至其設於彰化商業銀行鹽
    埕分行之帳戶內之事實，惟再審原告則否認有何侵權行為及
    不當得利之行為，而查：
  (一)、按「侵權行為所發生之損害賠償請求權，以有故意或過失
      不法侵害他人權利為其成立要件，若其行為並無故意或過
      失，即無賠償之可言。」，最高法院54年台上字第1523號
      著有判例可參。本件再審被告固主張再審原告竊取其等之
      印章並盜領如附表一所示定期存單之存款云云，惟查：
    (1)、再審被告於前開竊盜告訴案中就系爭存單及印章係如何
        遺失者，原於告訴狀中載述「告訴人（即再審被告）二
        人多年旅居國外，因而將名下金錢均委託父親陸雲江以
        定期存款方式存入高雄市第三信用合作社、高新銀行等
        帳戶，有關存摺、定期存單及印鑑等亦均委由陸雲江保
        管。再查，陸雲江於民國88年9 月24日不幸辭世，告訴
        人之母親陸楊舜華88年10月22日整理父親陸雲江遺物時
        ，赫然發現陸雲江保管之告訴人等之定期存單、印鑑等
        資料遺失」等語（見88年度偵字第28234 號卷第2 頁）
        ，其等之告訴代理人亦於該案偵查庭中供稱：「印章及
        存單都是雙方父親在保管，楊（楊阿蘭）在告訴人（父
        親）去世後才把全部的印章、存單拿走」等語（同上卷
        第81頁），再審被告之母即訴外人楊舜華則供稱：「建
        城、建福之定存單、印章一直都是我在保管…我去美國
        時，他們兩人給我的錢，我就回台後交給陸雲江，要陸
        雲江以他們兩人名義寄存銀行定存單、印章是我在保管
        ，不知是楊阿蘭或甲○○去盜領的，當時我在醫院，那
        些東西我放在店內抽屜鎖著」、「（有無與楊阿蘭住一
        起？）沒有，但大家都同在新樂街的店工作、吃飯，前
        門及抽屜的鑰匙我在保管，後門的鑰匙楊阿蘭也有，抽
        屜的鑰匙放在一個袋子裏，我進去店裏後就把袋子掛在
        店內」等語（見90年度偵續字第70號卷第66、69、96頁
        ），是再審被告就再審原告係如何取得定存單及印鑑乙
        情與訴外人楊舜華所稱已有不同，且訴外人楊舜華若果
        保管再審被告所有之定存單及印章，其對此攸關其子權
        益之重要事項，自無可能輕易讓有奪夫之恨之訴外人楊
        阿蘭得輕易接觸其掌管之鑰匙而使之有竊取之機會，況
        若再審原告或訴外人楊阿蘭有意盜領再審被告之定期存
        款，其等當時亦持有同銀行所出具之如附表二所示之定
        期存單，豈有未於提領如附表一所示定期存款之同時併
        同將附表二所示之定存辦理解約提領而徒增分批提領期
        間遭再審被告申報遺失風險之理，且該定期存款若係盜
        領而來，再審原告又豈會完全未加掩飾而逕自自行提領
        並將部分款項轉匯入自己帳戶者，此顯然不符經驗法則
        ，是再審被告主張定存單及印鑑章係由再審原告母子盜
        取乙情已非無疑。
    (2)、次查系爭定期存單之存款均為88年間所存入，此有定期
        存單附於前開88年度偵字第28234 號卷可稽，而訴外人
        楊舜華供稱該定期存單之款項係其至美國時，再審被告
        交付而由其轉交陸雲江，再由陸雲江以再審被告名義寄
        存銀行者（見90年度偵續字第70號卷第66、69頁），然
        訴外人楊舜華於西元1997年8 月12日入境後迄至2001年
        2 月5 日始復行出境，此有入出境查詢結果表在卷可稽
        ，則以訴外人楊舜華之入出境時間與系爭定期存款之時
        間比對觀之，系爭存款應無可能係訴外人楊舜華出國時
        由再審被告交付而代為轉存之款項（蓋衡情訴外人楊舜
        華應無可能於86年8 月前取得鉅額款項後遲至88年間始
        陸續轉存銀行），況再審被告經年住居美國，再審被告
        丁○○、丙○○分別於西元1995年7 月30日、2000年8
        月24日出境後即未再入境，則其等顯亦無將自己資產寄
        存留置台灣之必要，而訴外人陸銚泓於前開刑事偵查中
        證稱兩造父親即訴外人陸雲江為節稅原即有以其子女名
        義存款之慣例，而其嗣後因搬離家中，不方便取得其身
        份證、印鑑，其名下存款乃陸續為陸雲江提領走等語（
        見90年度偵續字第70號第102 頁），是再審原告所稱系
        爭定期存款乃其父陸雲江為節稅而借用再審被告名義存
        放乙言自非無據。
    (3)、再者訴外人楊舜華與楊阿蘭本為姐妹關係而為訴外人陸
        雲江分別育有子女乙○○、丁○○、丙○○（上3 人為
        楊舜華所生）與陸銚泓、甲○○（上2 人為楊阿蘭所生
        ），而訴外人陸雲江於生前已將其所有門牌號碼高雄市
        鹽埕區○○○路200 之1 號4 樓之1 房地贈與訴外人楊
        舜華，此有土地暨建物登記簿謄本附於前開刑事告訴案
        卷可稽，而訴外人乙○○於該案偵訊時乃供稱「（陸雲
        江去世後遺留下哪些財產？）新樂街169 號及五福四路
        100 號及鳳山畸零地新莊仔段201 之1 號，五福四路18
        5 號是陸楊舜華的，187 號是丁○○及丙○○的…」等
        語（見88偵字第28234 號卷第179 頁），且再審被告丙
        ○○、丁○○於高雄市第三信用合作社、高新銀行大公
        分行名下分別存有定期存款1,910,000 元、50,000元及
        350,000 元、1,000,000 元，而再審原告及訴外人楊阿
        蘭名下則於高雄市第三信用合作社分別存有定期存款45
        5,000 元、200,000 元，此亦有高雄市第三信用合作社
        、高新銀行大公分行函文附於前開刑事案卷可參，是訴
        外人楊舜華既為訴外人陸雲江法律上之配偶而原享有法
        律上分配遺產之權利，且其實際上亦已取得多數之財產
        ，則訴外人陸雲江為保障為其育有子女之楊阿蘭日後之
        生活，衡情應會於其生前給付或交代財產給訴外人楊阿
        蘭，故再審原告所辯附表一所示之定期存款係訴外人陸
        雲江為節稅而借用再審被告名義存放，嗣為保障訴外人
        楊阿蘭之生活乃贈與予楊阿蘭之言應屬非虛，而訴外人
        楊阿蘭既為該存款之真正所有人，其自有權指示再審原
        告辦理解約提領，再審原告於此即無何故意或過失之侵
        權行為可言，其自無庸擔負損害賠償責任自明。
  (二)、次按「無法律上之原因而受利益，致他人受損害者，應返
      還其利益。」，民法第179 條前段定有明文。系爭定期存
      款乃為訴外人楊阿蘭所有，再審原告乃應訴外人楊阿蘭之
      指示解約提領乙情已如前述，則訴外人楊阿蘭及再審原告
      領取系爭定期存款自為有法律上之原因而無不當得利至明
      。
    綜上，系爭定期存款為訴外人陸雲江為節稅而借用再審被告
    名義存放，其嗣並已將該款贈與訴外人楊阿蘭所有，再審原
    告應訴外人楊阿蘭之指示解約提領，自無何侵權行為或不當
    得利可言，從而再審被告所為本件之請求洵屬無據，依法自
    應予以駁回。
八、據上論結：本件再審之訴為有理由，再審被告之訴為無理由
    ，依民事訴訟法第505 條、第385 條第1 項前段、第78條，
    判決如主文。
中    華    民    國    95    年     8    月    22    日
                  民事第五庭審判長法  官  黃宏欽
                                  法  官  古振暉
                                  法  官  郭宜芳
上為正本係照原本作成。
本件不得上訴。
中    華    民    國    95    年     8    月    22    日
                                  書記官  劉法萱


司法院資訊處製作；財團法人民間司法改革基金會備份。
